ACORDAO-COMPLETO-2496336

ACÓRDÃO 11488/2021 ATA 30/2021 - PRIMEIRA CÂMARA

Vistos, relatados e discutidos estes autos de processo de tomada de contas especial instaurada pelo Fundo Nacional de Desenvolvimento da Educação,
ACORDAM os Ministros do Tribunal de Contas da União, reunidos em sessão da Primeira Câmara, ante as razões expostas pelo relator, em:
9.1. com fundamento nos arts. 1º, inciso I, e 16, inciso III, alíneas "b" e "c", da Lei 8.443/1992 c/c os arts. 19 e 23, inciso III, da mesma lei, e com os arts. 1º, inciso I, 209, inciso III, 210 e 214, inciso III, do RITCU, julgar irregulares as contas do Arthur Bomfim Galdino de Araújo (XXX.322.284-XX) , condenando-o ao pagamento das quantias abaixo discriminadas, com a fixação do prazo de 15 (quinze) dias, a contar da notificação, para comprovar, perante o Tribunal (art. 214, inciso III, alínea "a", do RITCU) , o recolhimento da dívida aos cofres do Fundo Nacional de Desenvolvimento da Educação, atualizada monetariamente e acrescida dos juros de mora, calculados a partir da data indicada até a do efetivo recolhimento, na forma prevista na legislação em vigor:
	Data
	Valor

	10/4/2012
	1.844,93

	11/4/2012
	613,95

	12/4/2012
	12.885,00

	14/5/2012
	9.444,00

	21/5/2012
	26.939,50

	28/5/2012
	598,50

	3/7/2012
	15.929,94

	4/7/2012
	3.101,12

	20/7/2012
	2.570,00

	10/8/2012
	18.409,50

	10/9/2012
	6.180,00

	12/9/2012
	11.110,00

	16/10/2012
	10.991,00

	17/10/2012
	1.178,00

	18/10/2012
	1.550,00

	31/10/2012
	3.097,00

	7/11/2012
	21.599,00

	22/11/2012
	1.650,00

9.2. aplicar ao sr. Arthur Bomfim Galdino de Araújo multa no valor de R$ 18.000,00 (dezoito mil reais) , nos termos do art. 57 da Lei 8.443/1992 c/c o art. 267 do RITCU, fixando-lhe o prazo de quinze dias, a contar das notificações, para comprovar, perante o Tribunal (art. 214, inciso III, alínea "a", do RITCU) , o recolhimento da dívida aos cofres do Tesouro Nacional, atualizada monetariamente desde a data do presente acórdão até a data do efetivo recolhimento, se for paga após o vencimento, na forma da legislação em vigor;
9.3. autorizar, nos termos do art. 28, inciso II, da Lei 8.443/1992, a cobrança judicial das dívidas, caso não seja atendida a notificação;
9.4. autorizar, caso requerido, nos termos do art. 26 da Lei 8.443/1992, c/c o art. 217 do RITCU, o parcelamento da dívida em até 36 (trinta e seis) parcelas mensais e sucessivas, sobre as quais incidirão os correspondentes acréscimos legais (débito: atualização monetária e juros de mora; multa: atualização monetária) , esclarecendo aos responsáveis que a falta de pagamento de qualquer parcela importará no vencimento antecipado do saldo devedor, sem prejuízo das demais medidas legais;
9.5. alertar o responsável de que a inadimplência de qualquer parcela acarretará o vencimento antecipado do saldo devedor;
9.6. dar ciência da presente deliberação ao Procurador-Chefe da Procuradoria da República no Estado da Paraíba, nos termos do § 3º do art. 16 da Lei 8.443/1992 c/c o § 7º do art. 209 do RITCU; e
9.7. dar ciência do presente acórdão ao responsável, ao FNDE e à Prefeitura Municipal de Pocinhos/PB.

Tomada de contas especial instaurada em razão da omissão no dever de prestar contas dos recursos repassados por força do Programa Nacional de Apoio ao Transporte Escolar (Pnate), no exercício de 2012.

Primeira Câmara

Prefeitura Municipal de Pocinhos/PB

3. Interessados/Responsáveis:
3.1. Interessado: Fundo Nacional de Desenvolvimento da Educação (00.378.257/0001-81)
3.2. Responsável: Arthur Bomfim Galdino de Araújo (XXX.322.284-XX)

13.1. Ministros presentes: Walton Alencar Rodrigues (Presidente), Vital do Rêgo e Jorge Oliveira.
13.2. Ministro-Substituto convocado: Marcos Bemquerer Costa (Relator).
13.3. Ministro-Substituto presente: Weder de Oliveira.

ACORDAO-COMPLETO-2541495

Acórdão 1966/2023 - Primeira Câmara

MARCOS BEMQUERER

Adoto como relatório, com alguns ajustes de forma, a instrução elaborada no âmbito da Secretaria de Controle Externo de Tomada de Contas Especial (SecexTCE) , inserta à peça 67:
"INTRODUÇÃO
 1. Trata-se de tomada de contas especial instaurada pelo Fundo Nacional de Desenvolvimento da Educação - FNDE em desfavor do Sr. Arthur Bonfim Galdino de Araújo, Prefeito Municipal de Pocinhos/PB na gestão 2009/2012, ante a omissão do dever de prestar contas dos recursos oriundos do Programa Nacional de Apoio ao Transporte Escolar - PNATE, no exercício de 2012, cujo prazo para apresentação da prestação de contas expirou em 30/4/2013. 
HISTÓRICO
2.	Por conta do PNATE, cujo objeto era a 'transferência, em caráter suplementar, aos estados, ao Distrito Federal e aos municípios, de recursos financeiros destinados a custear a oferta de transporte escolar aos alunos educação básica pública, residentes em área rural, com o objetivo de garantir o acesso à educação', foram liberados, no exercício de 2012, os valores abaixo relacionados, no montante de R$ 166.366,28, conforme relação de ordens bancárias constante da peça 3, que foram creditados na conta específica do programa, de acordo com os valores originais e datas constantes do extrato bancário (peça 8) como mostra a tabela a seguir:
	Valor (R$) 
	Data

	18.485,14
	3/4/2012

	18.485,14
	30/4/2012

	18.485,14
	17/5/2012

	18.485,14
	2/7/2012

	18.485,14
	2/8/2012

	18.485,14
	5/9/2012

	18.485,14
	2/10/2012

	18.485,14
	5/11/2012

	18.485,16
	4/12/2012

3. O prazo para prestar contas encerrou-se em 30/4/2013 (peça 16, p. 1) , mas, até aquela data, não foi confirmado o envio da prestação de contas para o FNDE.
4. O fundamento para a instauração desta tomada de contas especial, conforme apontado na Informação 461/2018/SEOPC/COPRA/CGCAP/DIFIN-FNDE (peça 9) , foi, portanto, a omissão no dever legal de prestar contas, cujo prazo expirou em 30/4/2013.
5. Por meio do Ofício 4.570E/2013-/SEOPC/COPRA/CGCAP/DIFIN-FNDE (peça 11, p. 2) , o FNDE notificou o Sr. Arthur Bonfim Galdino de Araújo acerca da omissão da prestação de contas dos recursos repassados por conta do PNATE/2012, em desacordo com a Resolução CD/FNDE 12, de 17/3/2011, requerendo a devolução desses valores, porém o documento não foi recebido, tendo sido o responsável notificado novamente mediante o Ofício 36.363/2017/Seopc/Copra/Cgcap/Difin-FNDE, recebido em 14/12/2017 (peça 11, p. 3-4, e peça 12, p. 2) .
6.	Por meio do Ofício 4.569E/2013/SEOPC/COPRA/CGCAP/DIFIN-FNDE, recebido em 23/8/2013 (peça 11, p. 1, e peça 12, p. 1) , o FNDE também notificou o prefeito sucessor, Sr. Cláudio Chaves Costa, acerca da omissão da prestação de contas dos recursos repassados por conta do PNATE/2012, tendo em vista que o prazo expirou em sua gestão, mas ele representou contra o ex-prefeito junto ao Ministério Público Federal (peça 10) .
7.	Diante do não saneamento das irregularidades apontadas e da não devolução dos recursos, instaurou-se a tomada de contas especial. No Relatório de Tomada de Contas Especial 214/2018-DIREC/COTCE/CGCAP/DIFIN-FNDE/MEC (peça 16) , conclui-se que o prejuízo importaria no valor total dos recursos repassados, imputando-se a responsabilidade ao Sr. Arthur Bonfim Galdino de Araújo, ex-prefeito municipal de Pocinhos/PB (gestão 2009/2012) , em razão da omissão no dever de prestar contas dos recursos repassados pelo FNDE, no exercício de 2012, por conta do PNATE.
8.	Registra-se que não foi imputada corresponsabilidade ao seu sucessor na prefeitura, visto que, apesar do prazo para prestação de contas ter se encerrado em 30/4/2013, durante o período de gestão do Sr. Cláudio Chaves Costa, este adotou as medidas legais de resguardo ao erário, conforme representação protocolizada junto ao Ministério Público Federal (peça 10) . A documentação em questão foi considerada suficiente pela Procuradoria Federal no FNDE - PROFE como comprovação da adoção das referidas medidas, consoante item 7 do Relatório de TCE 214/2018-DIREC/COTCE/CGCAP/DIFIN-FNDE/MEC.
9. O Relatório de Auditoria 761/2018, da Controladoria Geral da União (peça 17) , também chegou às mesmas conclusões. Após serem emitidos o Certificado de Auditoria, o Parecer do Dirigente e o Pronunciamento Ministerial (peças 18 a 20) , o processo foi remetido a esse Tribunal.
10. Em atendimento ao subitem 9.4 do Acórdão 1772/2017-TCU-Plenário, Relator Ministro Augusto Sherman Cavalcanti, foi efetuada pesquisa no sistema processual do TCU, e não foram encontrados débitos imputáveis ao responsável em outros processos em tramitação no Tribunal.
ANÁLISE DOS PRESSUPOSTOS DE ADMISSIBILIDADE
11. Verificou-se que não houve o transcurso de mais de dez anos desde o fato gerador sem que tenha havido a notificação do responsável pela autoridade administrativa federal competente (art. 6º, inciso II, c/c art. 19 da IN/TCU 71/2012, modificada pela IN/TCU 76/2016) , haja vista que o fato gerador da irregularidade sancionada ocorreu em 1/5/2013, eis que o vencimento do prazo para prestação de contas deu-se em 30/4/2013, e o responsável foi notificado sobre as irregularidades pela autoridade administrativa competente por meio do Ofício 36.363/2017-Seopc/Copra/Cgcap/Difin-FNDE, recebido em 14/12/2017 (peça 11, p.3-4, e peça 12, p. 2) .
12. Verificou-se que o valor original do débito apurado é igual a R$ 166.366,28 (peça 8) , portanto, superior a R$ 100.000,00, na forma estabelecida nos arts. 6º, inciso I, e 19 da IN/TCU 71/2012, modificada pela IN/TCU 76/2016.
13.	 A tomada de contas especial está, assim, devidamente constituída e em condição de ser instruída.
EXAME TÉCNICO
14. Na instrução inicial (peça 23) , analisando-se os documentos nos autos, concluiu-se pela necessidade de realização da citação e audiência do Sr. Arthur Bonfim Galdino de Araújo, nestes termos:
'a) realizar a citação do Sr. Arthur Bonfim Galdino de Araújo (CPF XXX.322.284-XX) , com fundamento nos arts. 10, § 1º, e 12, incisos I e II, da Lei 8.443/1992 c/c o art. 202, incisos I e II, do RI/TCU, para, no prazo de quinze dias, apresentar alegações de defesa quanto à irregularidade detalhada a seguir:
i)  Irregularidade: não comprovação da boa e regular aplicação dos recursos do PNATE/2012;
ii)  Conduta: não comprovar a boa e regular aplicação dos recursos federais repassados ao município de Pocinhos/PB, em face da omissão no dever de prestar contas dos valores transferidos, no âmbito do Programa Nacional de Apoio ao Transporte Escolar, no exercício de 2012, cujo prazo expirou em 30/4/2013;
iii)  Dispositivos violados:  art. 37, caput, c/c o art. 70, parágrafo único, da Constituição da República Federativa do Brasil, art. 93, do Decreto-lei 200/1967, art. 66, do Decreto 93.872/1986, e art. 17 da Resolução CD/FNDE 12/2011;
e/ou recolher aos cofres do FNDE as quantias abaixo indicadas, referentes à irregularidade e à conduta de que trata o item 28, alínea "a", atualizadas monetariamente a partir das respectivas datas até o efetivo recolhimento, abatendo-se na oportunidade as quantias eventualmente ressarcidas, na forma da legislação em vigor.
Débito: PNATE/2012
	Valor (R$) 
	Data

	18.485,14
	30/3/2012

	18.485,14
	26/4/2012

	18.485,14
	15/5/2012

	18.485,14
	28/6/2012

	18.485,14
	31/7/2012

	18.485,14
	31/8/2012

	18.485,14
	28/9/2012

	18.485,14
	31/10/2012

	18.485,16
	30/11/2012

	                 Valor atualizado do débito em 20/11/2018: R$ 243.364,13.
b) informar o responsável de que, caso venha a ser condenado pelo Tribunal, o débito ora apurado será acrescido de juros de mora, nos termos do § 1º do art. 202 do RI/TCU;
c) esclarecer o responsável que o recolhimento tempestivo do débito somente saneará o processo caso seja reconhecida a sua boa-fé e não se constate outra irregularidade nas contas, nos termos do art. 12, inciso VI, da Resolução-TCU 170/2004;
d) realizar a audiência do Sr. Arthur Bonfim Galdino de Araújo (CPF XXX.322.284-XX) , prefeito do Município de Pocinhos/PB na gestão 2009/2012, com fundamento nos arts. 10, § 1º, e 12, incisos I e III, da Lei 8.443/1992 c/c o art. 202, incisos I e III, do RI/TCU, para no prazo de quinze dias, apresentar razões de justificativa quanto às irregularidades detalhadas a seguir:
i)  Irregularidade: não permitir a comprovação da boa e regular aplicação dos recursos federais repassados ao município de Pocinhos/PB, em face da omissão no dever de prestar contas dos valores transferidos, no âmbito do PNATE/2012;
ii)  Conduta: não disponibilizar as condições materiais mínimas e necessárias para que o seu sucessor pudesse apresentar a prestação de contas do PNATE/2012, tais como notas fiscais, recibos, processos de pagamento, extratos bancários da conta específica (recursos federais transferidos e contrapartida) e da aplicação financeira, processos licitatórios, contratos e termos de adjudicação e homologação, bem como documentos que comprovem a execução do objeto, cujo prazo encerrou-se em 30/04/2013;
iii)  Dispositivos violados: art. 37, caput, c/c o art. 70, parágrafo único, da Constituição da República Federativa do Brasil, art. 93, do Decreto-lei 200/1967, art. 66, do Decreto 93.872/1986, e art. 17 da Resolução CD/FNDE 12/2011.
e) encaminhar cópia da presente instrução ao responsável, a fim de subsidiar a apresentação de suas alegações de defesa e/ou razões de justificativa;
f) esclarecer ao responsável, em obediência ao art. 12, § 3º, da Lei 8.443/1992, e ao art. 12, inciso VII, da Resolução TCU 170/2004, que o não atendimento à citação ou à audiência implicará revelia, para todos os efeitos, dando-se prosseguimento ao processo.'
15. Em cumprimento ao Despacho do Exmo. Sr. Ministro-relator (peça 26) , foi promovida a citação e audiência do responsável, nos moldes adiante: 
	Ofício
	Data de Recebimento do Ofício
	Nome do Recebedor do Ofício
	Observação
	Fim do Prazo para Defesa

	1.061/2019-TCU-SecexTCE (peça 27) , de 18/3/2019
	3/4/2019, conforme AR na peça 28
	João Félix
	Ofício recebido no endereço indicado na base da Receita Federal (peça 21) 
	22/4/2019

16.	 Em 22/5/2019 e em 21/10/2019, o responsável apresentou, por meio de advogado legalmente constituído (procuração à peça 29) , suas alegações de defesa, presentes nas peças 30-31, a seguir sintetizadas e analisadas.
Alegações de defesa do Sr. Arthur Bonfim Galdino de Araújo
17.	 O responsável informou que exerceu o cargo de prefeito do Município de Pocinhos/PB na gestão 2009-2012, e, ao fim do seu mandato eletivo, quando da transição ao gestor sucessor, entregou toda a documentação necessária às prestações de contas dos programas e convênios realizados, inclusive quanto ao PNATE, cujo prazo final para prestar contas se encerraria em 30/4/2013, quando ele não estaria mais à frente da prefeitura, cabendo, portanto, a responsabilidade de prestá-las ao gestor sucessor, conforme assentamento dessa Corte de Contas.
18.	 Seguiu alegando que, tão logo teve conhecimento da notificação do TCU, solicitou à atual gestão o total acesso à documentação necessária à prestação de contas do PNATE/2012, consistente nos documentos relativos às despesas relacionadas ao referido programa, mediante o Requerimento 2/2019; entretanto, o então prefeito, Sr. Cláudio Chaves Costa, informou, através do Ofício 59/2019 e do Memorando 90/2019, que os arquivos requeridos não foram localizados no arquivo municipal, 'com o único intuito de impossibilitar que o mesmo efetue a prestação de contas do convênio, tendo em vista que se trata de ferrenho opositor político' do defendente, o que seria de conhecimento público da população da edilidade.
19.	 Assim, ante o não fornecimento da documentação solicitada à prefeitura, protocolou uma Ação de Exibição de Documentos junto ao Tribunal de Justiça da Paraíba (Processo n. 0 0800343-34.2019.8.15.0541) , visando a obtenção e o acesso aos documentos requeridos.
20.	 O responsável encaminhou cópia de todos os documentos referidos nas alegações de defesa acima (peça 30, p. 9-25) , quais sejam, Ofícios 2/2019 e 59/2019, Memorando 90/2019 e petição inicial e registro do ingresso da Ação de Exibição de Documentos junto ao Tribunal de Justiça da Paraíba (Processo n. 0 0800343-34.2019.8.15.0541) .
21.	 Posteriormente, em 21/10/2019, ele novamente compareceu aos autos (peça 31) , informando que, após diversas tentativas em obter os documentos para prestar contas, obteve sucesso, em 20/9/2019, quando conseguiu, finalmente, encaminhar a devida prestação de contas, enviando, para comprovação, a consulta à página do FNDE que identifica a data do envio da prestação de contas referente ao PNATE/2012, requerendo, portanto, 'o afastamento de toda e qualquer irregularidade' a ele imputada.
22.	 Nesse ínterim, o FNDE informou, mediante Ofício 36.872/2019/Dimoc/Cotce/Cgapc-Difin, de 15/10/2019, ter sido apresentada, no âmbito daquela autarquia, documentação a título de prestação de contas intempestiva do PNATE/2012, e que, 'como o Processo de TCE encontra-se no âmbito desse Tribunal de Contas sem deliberação, conforme consulta ao sítio eletrônico do TCU, enviamos cópia da documentação recebida, informando que a mesma será objeto de Nota Técnica por parte desta Autarquia, a ser encaminhada ao TCU, em atendimento ao disposto no Acórdão 1580/2008-TCU-Primeira Câmara e, por analogia, na Portaria Interministerial 424, de 30/12/2016' (peça 32) .
23.	 Referida documentação encontra-se presente na peça 32, p. 4-27, constituída de listagem da Autorização de Despesas, do Demonstrativo da Receita e da Despesa, do Demonstrativo da Execução Físico-Financeira e da Relação dos Pagamentos Efetuados.
24.	Verificou-se, então, que o processo não estava em condições de prosseguimento sem que fosse feito o saneamento dos autos com relação a informações referentes à prestação de contas do PNATE/2012, não sendo possível, naquele momento, a definição exata da manutenção das irregularidades nem do débito a ser eventualmente imputado ao responsável, sendo a solução mais adequado aguardar o posicionamento do FNDE, a fim de evitar retrabalho, preservar a segurança jurídica e homenagear as instâncias de controle.
25. Assim, face à incorporação aos autos de elementos que comprovam o encaminhamento da documentação exigida para a prestação de contas dos recursos repassados pelo FNDE ao município de Pocinhos/PB, no exercício de 2012, por conta do PNATE, e em conformidade com o Acórdão 1580/2008-TCU-Primeira Câmara, do relator Min. Marcos Bemquerer, propôs-se, na última instrução (peça 34) , diligência ao FNDE, como segue:
'29.1. Realizar diligência, com fundamento nos arts. 10, § 1º, e 11 da Lei 8.443/1992 c/c o art. 157 do RI/TCU, ao Fundo Nacional de Desenvolvimento da Educação, para que, no prazo de 30 (trinta) dias, sejam encaminhados os seguintes documentos e informações com vistas ao saneamento e subsídio na análise da prestação de contas intempestivamente enviada pelo Sr. Arthur Bonfim Galdino de Araújo, ex-prefeito do Município de Pocinhos/PB, sobre o Programa Nacional de Apoio ao Transporte Escolar - PNATE, Processo original 23034.053253/2017-41, relativa ao exercício de 2012:
29.1.1. Cópia de Nota Técnica a ser expedida em face da prestação de contas do Programa Nacional de Apoio ao Transporte Escolar - PNATE, no exercício de 2012, do Município de Pocinhos/PB, mediante o envio, em 20/9/2019, da documentação exigida para a prestação de contas dos referidos recursos;
29.1.2. Informações sobre a pertinência e a possibilidade de os documentos oferecidos servirem de subsídio ao exame de mérito por parte do TCU;
29.2. Esclarecer que o não atendimento, no prazo fixado, sem causa justificada, a diligência do Relator, pode ensejar, com fundamento no art. 58, inciso IV, da Lei 8.443/1992, a aplicação da multa do referido art. 58.'
26.	 Consoante Despacho do Relator, Ministro Benjamim Zymler (peça 37) , realizou-se a diligência junto ao Presidente do FNDE, mediante Ofício 30.614/2020-TCU/Seproc, de 19/6/2020, recebido em 24/6/2020 (peças 39-40) .
27. Em resposta, o FNDE, através do Ofício 18.783/2020/Dimoc/Cotce/Cgapc/Difin-FNDE, encaminhou cópia da Nota Técnica 1941039/2020/DAESP/COPRA/CGAPC/DIFIN, subsidiada pelo Parecer Técnico 416/2019/COATE/CGAME/DIRAE, pertinente à análise da documentação recebida da Prefeitura Municipal de Pocinhos/PB, referente à prestação de contas dos recursos do PNATE/2012 (peças 41-44) , manifestando-se 'pela insuficiência da documentação apresentada para fins de prestação de contas, tendo em vista o exposto no item 5'.
28.	Segue abaixo o teor do item 5:
'5. VERIFICAÇÃO FINANCEIRA
5.1. A Resolução CD/FNDE/nº 2, de 18 de janeiro de 2012, que, no art. 2º indica que a entrega das prestações de contas ocorrerá com a inserção, no SiGPC, das informações previstas nas respetivas resoluções que instituíram os repasses, as quais deverão ser suficientes para:
I - elaboração do relatório do cumprimento do objeto e dos benefícios alcançados, declarando a realização dos objetivos a que se propunha;
II - elaboração da relação de bens ou serviços;
III - elaboração da relação de despesas e pagamentos, com a indicação do respectivo credor;
IV - conciliação bancária;
V - outras demonstrações da execução dos recursos; e
VI - anexação, quando for o caso, de cópias de documentos digitalizados/escaneados, como por exemplo:
a) extrato bancário;
b) fotos;
c) Guia de Recolhimento da União;
d) termo de aceitação definitiva da obra;
e) despacho adjudicatório e homologação das licitações realizadas ou justificativa para sua dispensa ou inexigibilidade;
f) faturas;
g) recibos;
h) notas fiscais; ou
i) qualquer outro documento comprobatório da aplicação dos recursos.
5.2. Por meio do Despacho DAESP nº 1621082/2019, SEI nº 1621082, os autos foram encaminhados à Diretoria de Ações Educacionais - DIRAE, para pronunciamento quanto ao alcance do objeto e dos objetivos pactuados nos termos da Resolução CD/FNDE nº 5 de 28 de maio de 2015, com posterior devolução a esta Coordenação.
5.3. De acordo com o PARECER Nº 416/2020/COATE/CGAME/DIRAE, SEI nº 1624839, no qual a Coordenação de Apoio ao Transporte Escolar - COATE não aprovou as contas no tocante à análise técnica de execução do programa, conforme transcrição abaixo:
3. CONCLUSÃO:
3.1. Diante do exposto, em que as obrigações do Conselho não foram cumpridas, na análise das peças integrantes dos autos, e mesmo não havendo inspeção 'in loco' por esta Diretoria, sugerimos:
3.2. NÃO APROVAÇÃO da prestação de contas da Prefeitura Municipal de Pocinhos/PB referente ao exercício de 2012, no tocante à análise técnica de execução do Programa, em razão de:
I - Omissão do Parecer Conclusivo sobre a referida prestação de contas, conforme item 2.3 deste Parecer.
5.3.1. Considerando o posicionamento da área técnica relativa ao não atingimento das metas físicas do programa, assim, não foi possível atestar a regularidade das despesas na aplicação dos recursos no objeto do programa foram impugnadas todas as despesas ocorridas no exercício, em conformidade com o disposto no inciso II, art. 9º da Instrução Normativa nº 71/2012-TCU, conforme tabela abaixo: (...) 
Total R$ 150.994,06
5.4. Após a análise técnica, os autos foram restituídos a esta Coordenação de Acompanhamentos de Prestação de Contas de Programas Educacionais - COPRA em decorrência da apresentação de documentação intempestiva a título de prestação de contas.
5.5. No caso ora em análise, a Entidade, considerando-se a resposta intempestiva, atendeu parcialmente aos requisitos estabelecidos na Resolução CD/FNDE/nº 2, de 18 de janeiro de 2012, e na Resolução/FNDE/CD nº 12, de 17 de março de 2011, pois houve o preenchimento dos formulários eletrônicos no SiGPC.
5.6. Após análise dos autos do PNATE-2012 quanto à execução financeira dos recursos, foram constatadas as ocorrências a seguir:
5.6.1. Demonstrativo da Receita e da Despesa:
a) Houve aporte de outras receitas não declaradas no valor de R$ 3.163,12, conforme verificação no extrato bancário da conta específica do programa (Banco do Brasil, agência 2469-4, conta corrente 8722-X) . (...) 
Total R$ 3.163,12
b) A receita total declarada, de R$ 166.366,38, contrasta com o somatório do saldo com os créditos efetuados na conta do programa, de R$ 169.530,00.
c) A despesa total declarada na prestação de contas analisada, de R$ 147.893,00, destoa dos débitos ocorridos na conta do programa, de R$ 150.994,06, segundo apuração no extrato bancário da conta específica do programa (Banco do Brasil, agência 2469-4, conta corrente 8722-X) .
5.6.2. Extrato Bancário:
a) Constam transferências da conta específica do programa (Banco do Brasil, agência 2469-4, conta corrente 8722-X) para conta da Prefeitura, contrariando o disposto no art. 15 da Resolução/FNDE/CD nº 12, de 17 de março de 2011, conforme demonstrado abaixo: (...) 
Total R$ 3.101,12
c) Não houve aplicação no mercado financeiro dos recursos transferidos à conta específica do programa (Banco do Brasil, agência 2469-4, conta corrente 8722-X) , contrariando o disposto no § 5º do art. 7º da Resolução/FNDE/CD nº 12, de 17 de março de 2011, conforme demonstrado abaixo: (...) 
Total R$ 212,86
5.6.3. Parecer Conclusivo do Conselho de Controle Social:
Cumpre informar, ainda, que o Parecer Conclusivo do Conselho de Acompanhamento e Controle Social - CACS não foi encaminhado, o que contraria o disposto no parágrafo único art. 16 da Resolução/FNDE/CD nº 12, de 17 de março de 2011, impossibilitando atestar a boa e regular aplicação dos recursos no objeto do programa. (...) 
Total R$ 150.994,06
5.7. Vale salientar que as despesas apontadas no subitem 5.3.1 não se somam com as demais, visto que, neste caso, incorrer-se-ia em dupla contagem, uma vez que o subitem 5.3.1 corresponde ao total dos débitos ocorridos na conta do programa no exercício de 2012. No entanto, o saneamento da ocorrência constante do subitem 5.3.1 não afasta as demais ocorrências.
5.8. Considerando o exposto nos subitens 5.3.1 e 5.6.1, alínea 'a'; e o disposto na regra de análise nº 10, aprovada pela Portaria nº 548, de 10 de setembro de 2018, será considerado o valor de R$ 3.163,12 como crédito, restando sem comprovação o valor de R$ 147.830,94, conforme tabela a seguir:
	Data
	Documento
	Histórico
	Valor

	10/04/2012
	00000552469000012662
	TRANSFERÊNCIA ONLINE
	1.844,93

	11/04/2012
	00000552469000215654
	TRANSFERÊNCIA ONLINE
	613,95

	12/04/2012
	00000000000010011595
	TRANSFERÊNCIA PARA POUPANÇA
	774,25

	12/04/2012
	00000552469000012674
	TRANSFERÊNCIA ONLINE
	2.392,94

	12/04/2012
	00000552469000012615
	TRANSFERÊNCIA ONLINE
	503,50

	12/04/2012
	00000552469000007943
	TRANSFERÊNCIA ONLINE
	551,00

	12/04/2012
	00000552469000012554
	TRANSFERÊNCIA ONLINE
	1.254,00

	12/04/2012
	00000552469000012659
	TRANSFERÊNCIA ONLINE
	1.140,00

	12/04/2012
	00000552469000215654
	TRANSFERÊNCIA ONLINE
	808,62

	12/04/2012
	00000552469000012589
	TRANSFERÊNCIA ONLINE
	1.900,00

	12/04/2012
	00000552469000012709
	TRANSFERÊNCIA ONLINE
	2.040,69

	12/04/2012
	00000552469000011872
	TRANSFERÊNCIA ONLINE
	1.140,00

	12/04/2012
	00000552469000012799
	TRANSFERÊNCIA ONLINE
	380,00

	14/05/2012
	00000552469000012671
	TRANSFERÊNCIA ONLINE
	2.970,80

	14/05/2012
	00000552469000215654
	TRANSFERÊNCIA ONLINE
	896,67

	14/05/2012
	00000552469000010409
	TRANSFERÊNCIA ONLINE
	2.654,00

	14/05/2012
	00000552469000011872
	TRANSFERÊNCIA ONLINE
	2.922,53

	21/05/2012
	00000552469000011872
	TRANSFERÊNCIA ONLINE
	617,50

	21/05/2012
	00000552469000215654
	TRANSFERÊNCIA ONLINE
	2.156,16

	21/05/2012
	00000552469000215654
	TRANSFERÊNCIA ONLINE
	445,75

	21/05/2012
	00000552469000008172
	TRANSFERÊNCIA ONLINE
	3.625,28

	21/05/2012
	00000552469000012684
	TRANSFERÊNCIA ONLINE
	760,00

	21/05/2012
	00000552469000007943
	TRANSFERÊNCIA ONLINE
	427,50

	21/05/2012
	00000552469000013007
	TRANSFERÊNCIA ONLINE
	598,50

	21/05/2012
	00000552469000012697
	TRANSFERÊNCIA ONLINE
	679,25

	21/05/2012
	00000552469000012656
	TRANSFERÊNCIA ONLINE
	1.130,50

	21/05/2012
	00000552469000012555
	TRANSFERÊNCIA ONLINE
	3.574,66

	21/05/2012
	00000552469000009831
	TRANSFERÊNCIA ONLINE
	598,50

	21/05/2012
	00000552469000012670
	TRANSFERÊNCIA ONLINE
	617,50

	21/05/2012
	00000552469000012615
	TRANSFERÊNCIA ONLINE
	503,50

	21/05/2012
	00000552469000012620
	TRANSFERÊNCIA ONLINE
	1.923,68

	21/05/2012
	00000552469000012633
	TRANSFERÊNCIA ONLINE
	2.628,14

	21/05/2012
	00000552469000012799
	TRANSFERÊNCIA ONLINE
	408,50

	21/05/2012
	00000552469000008883
	TRANSFERÊNCIA ONLINE
	2.096,94

	21/05/2012
	00000552469000012732
	TRANSFERÊNCIA ONLINE
	807,50

	21/05/2012
	00000552469000012592
	TRANSFERÊNCIA ONLINE
	722,00

	21/05/2012
	00000552469000012066
	TRANSFERÊNCIA ONLINE
	2.628,14

	28/05/2012
	00000552469000011595
	TRANSFERÊNCIA ONLINE
	598,50

	03/07/2012
	00000553331000055028
	TRANSFERÊNCIA ONLINE
	2.037,43

	03/07/2012
	00000552469000008883
	TRANSFERÊNCIA ONLINE
	2.496,94

	03/07/2012
	00000552469000012620
	TRANSFERÊNCIA ONLINE
	2.304,94

	03/07/2012
	00000553331000012633
	TRANSFERÊNCIA ONLINE
	3.101,12

	03/07/2012
	00000552469000012555
	TRANSFERÊNCIA ONLINE
	4.030,05

	03/07/2012
	00000552469000215654
	TRANSFERÊNCIA ONLINE
	1.959,46

	04/07/2012
	00000552469000012633
	TRANSFERÊNCIA ONLINE
	3.101,12

	20/07/2012
	00000552469000215654
	TRANSFERÊNCIA ONLINE
	233,06

	20/07/2012
	00000552469000011872
	TRANSFERÊNCIA ONLINE
	2.336,94

	10/08/2012
	00000552469000011872
	TRANSFERÊNCIA ONLINE
	2.886,80

	10/08/2012
	00000552469000010295
	TRANSFERÊNCIA ONLINE
	2.056,53

	10/08/2012
	00000552469000012671
	TRANSFERÊNCIA ONLINE
	2.936,80

	10/08/2012
	00000552469000012066
	TRANSFERÊNCIA ONLINE
	2.310,28

	10/08/2012
	00000552469000012768
	TRANSFERÊNCIA ONLINE
	2.754,80

	10/08/2012
	00000552469000010409
	TRANSFERÊNCIA ONLINE
	2.522,80

	10/08/2012
	00000552469000215654
	TRANSFERÊNCIA ONLINE
	1.498,49

	10/08/2012
	00000552469000012662
	TRANSFERÊNCIA ONLINE
	1.453,50

	10/09/2012
	00000552469000012555
	TRANSFERÊNCIA ONLINE
	2.850,40

	10/09/2012
	00000552469000215654
	TRANSFERÊNCIA ONLINE
	614,80

	10/09/2012
	00000552469000008172
	TRANSFERÊNCIA ONLINE
	2.714,80

	12/09/2012
	00000552469000011872
	TRANSFERÊNCIA ONLINE
	3.363,65

	12/09/2012
	00000552469000012671
	TRANSFERÊNCIA ONLINE
	3.276,25

	12/09/2012
	00000552469000215654
	TRANSFERÊNCIA ONLINE
	1.106,45

	12/09/2012
	00000552469000010409
	TRANSFERÊNCIA ONLINE
	3.363,65

	16/10/2012
	00000552469000012620
	TRANSFERÊNCIA ONLINE
	1.178,00

	16/10/2012
	00000552469000012620
	TRANSFERÊNCIA ONLINE
	1.881,00

	16/10/2012
	00000552469000012633
	TRANSFERÊNCIA ONLINE
	2.386,80

	16/10/2012
	00000552469000012066
	TRANSFERÊNCIA ONLINE
	1.881,00

	16/10/2012
	00000552469000012555
	TRANSFERÊNCIA ONLINE
	2.223,00

	16/10/2012
	00000552469000215654
	TRANSFERÊNCIA ONLINE
	455,50

	16/10/2012
	00000552469000215654
	TRANSFERÊNCIA ONLINE
	83,20

	16/10/2012
	00000553331000055028
	TRANSFERÊNCIA ONLINE
	902,50

	17/10/2012
	00000552469000012620
	TRANSFERÊNCIA ONLINE
	1.178,00

	18/10/2012
	00000552469000010295
	TRANSFERÊNCIA ONLINE
	1.472,50

	18/10/2012
	00000552469000215654
	TRANSFERÊNCIA ONLINE
	77,50

	31/10/2012
	00000552469000215654
	TRANSFERÊNCIA ONLINE
	157,75

	31/10/2012
	00000552469000010409
	TRANSFERÊNCIA ONLINE
	2.784,40

	31/10/2012
	00000552469000215654
	TRANSFERÊNCIA ONLINE
	154,85

	07/11/2012
	00000552469000012633
	TRANSFERÊNCIA ONLINE
	2.784,40

	07/11/2012
	00000552469000011872
	TRANSFERÊNCIA ONLINE
	3.038,90

	07/11/2012
	00000552469000012620
	TRANSFERÊNCIA ONLINE
	897,75

	07/11/2012
	00000552469000215654
	TRANSFERÊNCIA ONLINE
	1.324,64

	07/11/2012
	00000552469000215654
	TRANSFERÊNCIA ONLINE
	1.079,95

	07/11/2012
	00000552469000008172
	TRANSFERÊNCIA ONLINE
	3.780,53

	07/11/2012
	00000552469000007943
	TRANSFERÊNCIA ONLINE
	570,00

	07/11/2012
	00000552469000012768
	TRANSFERÊNCIA ONLINE
	3.031,65

	07/11/2012
	00000552469000010295
	TRANSFERÊNCIA ONLINE
	2.082,78

	07/11/2012
	00000552469000012671
	TRANSFERÊNCIA ONLINE
	3.008,40

	22/11/2012
	00000552469000011595
	TRANSFERÊNCIA ONLINE
	570,00

	22/11/2012
	00000552469000215654
	TRANSFERÊNCIA ONLINE
	82,50

	22/11/2012
	00000552469000012670
	TRANSFERÊNCIA ONLINE
	598,50

	22/11/2012
	00000552469000012799
	TRANSFERÊNCIA ONLINE
	399,00

		Total (R$) 
		147.830,94

29.	 Desse modo, permaneceu a situação de irregularidade dos recursos repassados ao Município de Pocinhos/PB, no exercício de 2012, por conta do PNATE, ante a constatação das seguintes irregularidades:
29.1. Não atingimento das metas físicas do Programa, consoante item 5.3.1 da Nota Técnica;
29.2. Ausência do Parecer Conclusivo do Conselho de Acompanhamento e Controle Social - CACS, impossibilitando atestar a boa e regular aplicação dos recursos no objeto do Programa, consoante item 5.6.3 da Nota Técnica; e
29.3. Realização de pagamentos não comprovados como utilizados na execução do Programa, consoante item 5.8 da Nota Técnica.
30.	 Por outro lado, a Nota Técnica 1941039/2020/DAESP/COPRA/CGAPC/DIFIN trouxe várias impugnações no tocante à execução dos recursos do programa, tanto do ponto de vista físico quanto financeiro, que extrapolaram a omissão inicial que justificou a citação do responsável; consideramos, assim, que essas novas impugnações não deveriam ser agrupadas sob a descrição genérica de 'não comprovação da boa e regular aplicação dos recursos transferidos', mesmo porque alteraram o valor do débito apurado.
31.	 Portanto, com vistas a garantir a plenitude do exercício do contraditório, entendeu-se, na última instrução (peça 46) , que a análise das irregularidades veiculadas na Nota Técnica 1941039/2020/DAESP/COPRA/CGAPC/DIFIN deveria ensejar a instauração de novo contraditório do responsável, promovendo-se nova citação, desta feita no montante de R$ 147.830,94, ante o não atingimento das metas físicas do programa, a ausência do Parecer Conclusivo do Conselho de Acompanhamento e Controle Social - CACS e a realização de pagamentos não comprovados como utilizados na execução do programa, nestes termos:
'a)	 realizar a citação do Sr. Arthur Bonfim Galdino de Araújo (CPF XXX.322.284-XX) , ex-prefeito do município de Pocinhos/PB (gestão 2009-2012) , com fundamento nos arts. 10, § 1º, e 12, inciso II, da Lei 8.443/1992, c/c o art. 202, inciso II, §1º, do Regimento Interno do TCU, para, no prazo de quinze dias, apresentar alegações de defesa quanto à irregularidade detalhada a seguir: 
i) Irregularidades: não comprovação da boa e regular aplicação dos recursos federais repassados ao município de Pocinhos/PB, ante as seguintes irregularidades:
i.1) não atingimento das metas físicas do Programa;
i.2) ausência do Parecer Conclusivo do Conselho de Acompanhamento e Controle Social - CACS, impossibilitando atestar a boa e regular aplicação dos recursos no objeto do Programa;
i.3) realização de pagamentos com recursos repassados no exercício de 2012, por conta do Programa Nacional de Apoio ao Transporte Escolar - PNATE, não comprovados como utilizados na execução do referido Programa;
ii) Condutas:
ii.1) não atingir as metas físicas do Programa;
ii.2) não encaminhar o Parecer Conclusivo do Conselho de Acompanhamento e Controle Social - CACS, impossibilitando atestar a boa e regular aplicação dos recursos no objeto do Programa;
ii.3) realizar pagamentos com recursos repassados no exercício de 2012, por conta do Programa Nacional de Apoio ao Transporte Escolar - PNATE, não comprovados como utilizados na execução do referido Programa; 
iii) Dispositivos violados: art. 15, art. 16, parágrafo único, e art. 17, da Resolução CD/FNDE 12, de 17/3/2011;
iv) Evidências: prestação de contas do PNATE/2012 (peça 31) e Nota Técnica n° 1941039/2020/DAESP/COPRA/CGAPC/DIFIN (peça 43) ;
e/ou recolher aos cofres do FNDE as quantias abaixo indicadas, referentes à irregularidade e à conduta de que trata o item 41, alíneas 'i' e 'ii', atualizadas monetariamente a partir das respectivas datas até o efetivo recolhimento, abatendo-se na oportunidade as quantias eventualmente ressarcidas, na forma da legislação em vigor:
	Data
	Valor

	10/04/2012
	1.844,93

	11/04/2012
	613,95

	12/04/2012
	12.885,00

	14/05/2012
	9.444,00

	21/05/2012
	26.939,50

	28/05/2012
	598,50

	03/07/2012
	15.929,94

	04/07/2012
	3.101,12

	20/07/2012
	2.570,00

	10/08/2012
	18.409,50

	10/09/2012
	6.180,00

	12/09/2012
	11.110,00

	16/10/2012
	10.991,00

	17/10/2012
	1.178,00

	18/10/2012
	1.550,00

	31/10/2012
	3.097,00

	07/11/2012
	21.599,00

	22/11/2012
	1.650,00

b) 	Informar o responsável de que, caso venha a ser condenado pelo Tribunal, o débito ora apurado será acrescido de juros de mora, nos termos do § 1º do art. 202 do RI/TCU; 
c) 	Esclarecer ao responsável que o recolhimento tempestivo do débito somente saneará o processo caso seja reconhecida a sua boa-fé e não se constate outra irregularidade nas contas;
d)	 Esclarecer ao responsável, em obediência ao art. 12, § 3º, da Lei 8.443/1992, e ao art. 12, inciso VII, da Resolução TCU 170/2004, que o não atendimento à citação ou à audiência implicará revelia, para todos os efeitos, dando-se prosseguimento ao processo;
e)	 Encaminhar cópia da presente instrução ao responsável, a fim de subsidiar a apresentação de suas alegações de defesa e/ou razões de justificativa.'
32.	 Em cumprimento ao Despacho do Exmo. Sr. Ministro-relator (peça 49) , promoveu-se a nova citação do responsável por meio do Ofício 63.221/2020-TCU/Seproc, recebido em 2/12/2020 (peças 51 e 54) .
33.	 Após pedir e obter a prorrogação do prazo por mais 15 dias (peças 55-57) , o responsável apresentou, por meio de advogado legalmente constituído (procuração à peça 53) , suas novas alegações de defesa, presentes nas peças 58-60, a seguir sintetizadas e analisadas.
Alegações de defesa do Sr. Arthur Bonfim Galdino de Araújo
34.	 Alega o responsável que 'apresentou a devida prestação de contas relacionada ao PNATE 2012', mesmo sendo responsabilidade do gestor sucessor, Sr. Cláudio Chaves Costa, e que 'deixou as condições necessárias para que o seu sucessor prestasse contas', tendo sido 'instaurada a Comissão de Transição no município de Pocinhos, como orienta o TCE/PB, consoante se extrai da farta documentação em anexo'.
35. Vale observar que tal argumentação já havia sido apresentada por ele quando da resposta à primeira citação realizada por este Tribunal, como se verifica nos itens 17 e 18 desta instrução.
36.	 Em seguida, com relação à não aprovação da prestação de contas pelo FNDE ante a 'ausência, ainda que formal, do Parecer Conclusivo do Conselho de Acompanhamento e Controle Social - CACS', afirma que 'não significa que as despesas não tenham sido realizadas de forma regular', bem como que, 'diante da vasta comprovação documental encaminhada ao FNDE', não deveria ser motivo suficiente para imputar valores que foram plenamente utilizados em prol da população municipal, posto que também 'não é a confirmação de que os valores não foram executados'.
37.	 Nessa mesma linha, lembra que, apesar de 'a jurisprudência dessa Corte de Contas da União registrar que a ausência de Parecer do Conselho na prestação de contas do Programa gera presunção relativa de dano ao erário', tal fato 'não impede que a comprovação da boa e regular utilização dos recursos se faça por intermédio de outros meios lícitos de prova, o que foi feito no caso em comento, através da transição administrativa instaurada em 2012, bem como da apresentação das contas do PNATE, apesar da dificuldade em reuni-los, consoante já relatado'.
38. Assim, transcreve, a título exemplificativo, trecho do Acórdão 662/2020-TCU-Plenário, em que o Relator admite que, no caso daqueles autos, o parecer do CAE não poderia ser considerado indispensável para a comprovação das despesas realizadas no âmbito do PNAE, ante o princípio da verdade material; trouxe também trecho de uma decisão do Tribunal de Contas do Estado da Paraíba (TCE/PB) , no sentido de que 'a suposta pecha seria passível tão somente de recomendação, não tendo o condão para macular as contas de gestão'.
39. Após afirmar que 'não procedeu com quaisquer desvios de verbas públicas, para si ou para outrem, uma vez que agiu em conformidade com as exigências legais e regulamentares do PNATE', tendo prestado contas dos aludidos recursos, 'mesmo não estando mais à frente de sua gestão', tendo deixado todos os meios para que o sucessor, Sr. Cláudio Chaves Costa, pudesse fazê-lo, ele finaliza suas alegações requerendo 'o afastamento de toda e qualquer irregularidade' a ele imputada.
40. A título de comprovação, anexou o Livro de Registro de Atas da Equipe de Transição Governamental do Município de Pocinhos/PB, de 20/11/2012, e vários ofícios daquela prefeitura demonstrando a entrega de documentos e equipamentos à nova gestão, onde destacamos o Ofício 117/2012, da Secretaria de Educação, encaminhando os 'relatórios das escolas municipais' (peça 60, p. 51) , e o Ofício C.T.P.E. 0-1-/2012, encaminhando, dentre outros documentos, relatório dispondo a situação dos conselhos municipais constituídos no município (peça 60, p. 59-62) .
Análise das alegações de defesa do Sr. Arthur Bonfim Galdino de Araújo
41.	 As alegações de defesa do Sr. Arthur Bonfim Galdino de Araújo devem ser rejeitadas, pelos motivos a seguir expostos.
42. Apesar de ter anexado farta documentação comprovando que encaminhou ao prefeito sucessor documentos necessários à continuidade da gestão municipal, o que já tinha feito na resposta anterior, não se manifestou expressamente quanto às irregularidades que motivaram a não aprovação da prestação de contas dos recursos do PNATE/2012, quais sejam, o não atingimento das metas físicas do programa, a ausência do Parecer Conclusivo do Conselho de Acompanhamento e Controle Social - CACS e a realização de pagamentos não comprovados como utilizados na execução do Programa.
43.	 Além disso, mesmo tendo preenchido, no SIGPC, os formulários de Autorização de Despesas, o Demonstrativo da Receita e da Despesa, o Demonstrativo da Execução Físico-Financeira e a Relação dos Pagamentos Efetuados (peça 32, p. 4-27) , ele não trouxe aos autos, nas duas ocasiões em que teve oportunidade para tanto, a documentação comprobatória da aplicação dos recursos, constituída de processos licitatórios, ordens de pagamento, notas fiscais, recibos, etc., não logrando, assim, comprovar a boa e regular aplicação dos recursos do PNATE/2012.
44.	 Por outro lado, verificamos, em consulta ao SIGPC (em anexo às peças 63-66) , que o Parecer Conclusivo do Conselho de Acompanhamento e Controle Social - CACS foi recebido em 2/7/2020, e aponta que não houve prejuízo ao erário, tendo o Conselho se manifestado pela regularidade com ressalva das contas, devendo-se a ressalva à indicação de 'Impedimento da participação do CACS no acompanhamento da aplicação dos recursos federais e dos processos licitatórios realizados pela Entidade Executora'. 
45.	Vale registrar que os membros do Conselho que emitiu tal Parecer, no ano de 2020, não foram os que, à época, deveriam acompanhar a aplicação dos recursos repassados em 2012, visto que o mandato atual abrange o período de 29/4/2020 a 31/3/2021, como se observa à peça 66. Deve-se destacar que a importância do parecer do Conselho Municipal também decorre do acompanhamento concomitante que se presume efetuado em relação à execução das despesas. Assim, a prestação de contas, quando ocorre de forma tão extemporânea, acaba por enfraquecer o valor probatório do parecer, eis que não existe o necessário acompanhamento pari passu da realização das despesas.
46.	 De todo modo, ainda que se considere suprida a exigência de apresentação do parecer do CACS, as inconsistências financeiras apontadas pelo FNDE (realização de pagamentos com recursos transferidos não comprovados como utilizados na execução do referido programa, o que compromete o nexo casual que deve existir entre as verbas repassadas e as despesas realizadas) não foram enfrentadas nas alegações de defesa, razão por que continuam a macular as contas do responsável.
47.	 Cumpre ressaltar que a ressalva apontada no aludido parecer reforça o fato de que o CACS não acompanhou a aplicação dos recursos do PNATE/2012, permanecendo a situação de ausência de nexo causal entre os recursos transferidos e os pagamentos realizados.
CONCLUSÃO                          
48.	 A partir dos elementos constantes dos autos, foi possível verificar que os recursos repassados ao Município de Pocinhos/PB, pelo Programa Nacional de Apoio ao Transporte Escolar - PNATE, no exercício de 2012, não tiveram sua boa e regular aplicação comprovada, inicialmente em razão da omissão no dever de prestar contas, e, após análise de documentação apresentada intempestivamente, ante irregularidades na comprovação de sua execução.
49.	Verifica-se também que o Sr. Arthur Bonfim Galdino de Araújo, Prefeito do Município de Pocinhos/PB na gestão 2009-2012, era a pessoa responsável pela gestão dos recursos federais recebidos à conta do PNATE/2012, e, no entanto, não tomou as providências para que a execução de tais recursos fosse corretamente comprovada.
50.	Realizada a citação do responsável, ele alegou em sua defesa que, ao fim do seu mandato eletivo, quando da transição ao gestor sucessor, entregou toda a documentação necessária à realização das prestações de contas dos programas e convênios realizados, inclusive quanto ao PNATE, e que, ao ser citado pelo TCU, solicitou à atual gestão o total acesso à documentação necessária à prestação de contas do programa; entretanto, o prefeito que o sucedeu informou 'que os arquivos requeridos não foram localizados no arquivo municipal', tendo ele, após diversas tentativas em obter os documentos para prestar contas, finalmente conseguido apresentar a este Tribunal documentação a título de prestação de contas intempestiva do PNATE/2012.
51.	Referida documentação foi submetida à análise do FNDE, que emitiu a Nota Técnica 1941039/2020/DAESP/COPRA/CGAPC/DIFIN, manifestando-se 'pela insuficiência da documentação apresentada para fins de prestação de contas', ante a não aprovação pela área técnica do FNDE, em razão do não atingimento das metas físicas do programa e da ausência do Parecer Conclusivo do Conselho de Acompanhamento e Controle Social - CACS, impossibilitando atestar a boa e regular aplicação dos recursos, e pela área financeira daquela autarquia, ante a realização de pagamentos não comprovados como utilizados na execução do programa.
52. Promoveu-se nova citação do responsável, para que ele apresentasse alegações de defesa quanto às irregularidades apontadas pelo FNDE, conforme item 28 desta instrução, tendo ele apresentado novos argumentos que não lograram comprovar a boa e regular aplicação dos recursos do PNATE/2012.
53.	 Ante todo o exposto, propõe-se que suas contas sejam julgadas irregulares, e que o Sr. Arthur Bonfim Galdino de Araújo seja condenado ao recolhimento do débito apurado e à multa prevista no art. 57 da Lei 8.443/1992.
PROPOSTA DE ENCAMINHAMENTO:
54.	 Diante do exposto, submetem-se os presentes autos à consideração superior, propondo-se:
a)	rejeitar as alegações de defesa apresentadas pelo Sr. Arthur Bonfim Galdino de Araújo (XXX.322.284-XX) , Prefeito Municipal de Pocinhos/PB na gestão 2009-2012, por serem insuficientes para comprovar a boa e regular aplicação dos recursos do PNATE/2012;
b)	julgar irregulares, nos termos arts. 1º, inciso I, 16, inciso III, alíneas 'b' e 'c', da Lei 8.443/1992 c/c os arts. 19 e 23, inciso III, da mesma Lei, e com os arts. 1º, inciso I, 209, I, 210 e 214, inciso III, do Regimento Interno, as contas do Sr. Arthur Bonfim Galdino de Araújo (XXX.322.284-XX) , condenando-o ao pagamento das quantias a seguir especificadas, atualizadas monetariamente e acrescidas dos juros de mora, calculados a partir das datas discriminadas até a efetiva quitação do débito, fixando-lhe o prazo de 15 (quinze) dias para que comprove, perante o Tribunal, o recolhimento da referida quantia aos cofres do Fundo Nacional de Desenvolvimento da Educação - FNDE, nos termos do art. 23, inciso III, alínea 'a', da citada Lei c/c o art. 214, inciso III, alínea 'a', do Regimento Interno, ante a não comprovação da boa e regular aplicação dos recursos transferidos pelo FNDE ao Município de Pocinhos/PB, no exercício de 2012, por força do Programa Nacional de Apoio ao Transporte Escolar - PNATE/2012:
	Data
	Valor

	10/04/2012
	1.844,93

	11/04/2012
	613,95

	12/04/2012
	12.885,00

	14/05/2012
	9.444,00

	21/05/2012
	26.939,50

	28/05/2012
	598,50

	03/07/2012
	15.929,94

	04/07/2012
	3.101,12

	20/07/2012
	2.570,00

	10/08/2012
	18.409,50

	10/09/2012
	6.180,00

	12/09/2012
	11.110,00

	16/10/2012
	10.991,00

	17/10/2012
	1.178,00

	18/10/2012
	1.550,00

	31/10/2012
	3.097,00

	07/11/2012
	21.599,00

	22/11/2012
	1.650,00

c)	 aplicar ao Sr. Arthur Bonfim Galdino de Araújo (XXX.322.284-XX) a multa referida no art. 57 da Lei nº 8.443, de 1992, fixando-lhe o prazo de 15 (quinze) dias, a partir da notificação, para que comprove, perante o Tribunal, seu recolhimento aos cofres do Tesouro Nacional, atualizada monetariamente desde a data deste acórdão até a data do efetivo pagamento;
d)	autorizar, desde logo, a cobrança judicial da dívida, nos termos do art. 28, inciso II, da multicitada Lei 8.443/1992, caso não atendida a notificação;
e)	autorizar também  desde logo, se requerido, com fundamento no art. 26, da Lei 8.443/1992, c/c o art. 217, do Regimento Interno do TCU, o parcelamento da dívida em até 36 (trinta e seis) parcelas, incidindo sobre cada parcela, corrigida monetariamente, os correspondentes legais, fixando-lhe o prazo de quinze dias, a contar do recebimento da notificação, para comprovar perante o Tribunal o recolhimento da primeira parcela, e de trinta dias, a contar da parcela anterior, para comprovar os recolhimentos das demais parcelas, devendo incidir sobre cada valor mensal, atualizado monetariamente, os juros de mora devidos, no caso do débito, na forma prevista na legislação em vigor, alertando a responsável de que a falta de comprovação do recolhimento de qualquer parcela implicará o vencimento antecipado do saldo devedor, nos termos do art. 26, parágrafo único, da Lei 8.443/1992, c/c o art. 217, § 2º, do Regimento Interno deste Tribunal;
f)	enviar cópia do Acórdão a ser prolatado, bem como do Relatório e do Voto que o fundamentarem ao Chefe da Procuradoria-Geral da República na Paraíba, nos termos do § 3º do art. 16 da Lei 8.443/1992 c/c o § 7º do art. 209 do Regimento Interno do TCU, para adoção das medidas cabíveis, informando-lhe que o inteiro teor da deliberação pode ser consultado no endereço www.tcu.gov.br/acordaos; e
g)	encaminhar cópia do Acórdão que vier a ser proferido ao Fundo Nacional de Desenvolvimento da Educação - FNDE, e ao responsável, para ciência, informando que a presente deliberação, acompanhada do Relatório e do Voto que a fundamenta, está disponível para a consulta no endereço www.tcu.gov.br/acordaos, além de esclarecer que, caso requerido, o TCU poderá fornecer sem custos as correspondentes cópias, de forma impressa."
2.	O diretor e o secretário da SecexTCE ratificaram a instrução acima (peças 68 e 69) .
3.	O representante do Ministério Público junto ao Tribunal de Contas da União (MP/TCU) , em sua intervenção regimental, acolheu o encaminhamento alvitrado pela unidade técnica (peça 70) .
É o relatório.

Raphael Sarmento Fernandes (OAB/PB 17.319) e Paulo Ítalo de Oliveira Vilar (OAB/PB 14.233).

Procurador Júlio Marcelo de Oliveira

TOMADA DE CONTAS ESPECIAL. PROGRAMA NACIONAL DE APOIO AO TRANSPORTE ESCOLAR. EXERCÍCIO DE 2012. NÃO APROVAÇÃO DA PRESTAÇÃO DE CONTAS INTEMPESTIVA. CITAÇÃO. ALEGAÇÕES DE DEFESA REJEITADAS. CONTAS IRREGULARES. DÉBITO. MULTA. CIÊNCIA.

TOMADA DE CONTAS ESPECIAL (TCE)

Atuo nestes autos com fundamento no art. 27-A da Resolução TCU 175/2005, tendo em vista ter sido designado, por meio da Portaria TCU 59-SEAE, de 20 de agosto de 2021, substituto do eminente Ministro Benjamin Zymler.	
2.	Em exame, processo de tomada de contas especial instaurada pelo Fundo Nacional de Desenvolvimento da Educação (FNDE) em desfavor do sr. Arthur Bonfim Galdino de Araújo, ex-prefeito do Município de Pocinhos/PB (gestão 2009-2012) , devido à omissão no dever de prestar contas dos recursos recebidos por força do Programa Nacional de Apoio ao Transporte Escolar, no exercício de 2012 (Pnate/2012) .
3.	Os recursos repassados pelo FNDE totalizaram R$ 166.366,28.
4.	O fundamento para a instauração da tomada de contas especial, conforme apontado na Informação 461/2018, exarada pelo FNDE, foi a omissão no dever legal de prestar contas, cujo prazo encerrou-se em 30/4/2013 (peça 9) .
5.	O responsável arrolado na fase interna foi devidamente notificado e, diante da ausência de justificativas suficientes para elidir a irregularidade e da não devolução dos recursos, instaurou-se a presente tomada de contas especial.
6.	Registra-se que não foi imputada corresponsabilidade ao prefeito sucessor, sr. Cláudio Chaves Costa, pois, apesar de o prazo para prestação de contas ter se encerrado durante o seu mandato, ele adotou as medidas legais de resguardo ao erário, conforme representação protocolizada junto ao Ministério Público Federal (peça 10) . A documentação em questão foi considerada suficiente pela Procuradoria Federal no FNDE como comprovação da adoção das medidas pertinentes.
7.	Nesta Corte de Contas, foi realizada a citação do sr. Arthur Bonfim Galdino de Araújo por não ter comprovado a boa e regular aplicação dos recursos federais repassados, em face da omissão no dever de prestar contas.
8.	Foi, ainda, realizada a audiência do ex-prefeito por não ter disponibilizado as condições materiais mínimas e necessárias para que o seu sucessor pudesse apresentar a prestação de contas do Pnate/2012.
9.	Regularmente notificado, o responsável ofereceu as alegações de defesa constantes das peças 30 e 31, argumentando, em síntese, que: (i) ao final de seu mandato, entregou toda a documentação relativa aos programas e aos convênios realizados ao gestor que lhe sucedeu; (ii) tão logo teve conhecimento da notificação do TCU, solicitou à atual gestão o acesso à documentação necessária à prestação de contas do programa em comento, nos termos do Requerimento 2/2019; (iii) o então prefeito, sr. Cláudio Chaves Costa, informou, por meio do Ofício 59/2019 e do Memorando 90/2019, que os arquivos requeridos não haviam sido localizados; (iv) o único intuito do prefeito sucessor foi o de impossibilitar que efetuasse a prestação de contas, tendo em vista que é seu opositor político, fato que é de conhecimento da população do município; (v) ante o não fornecimento da documentação solicitada, protocolou Ação de Exibição de Documentos no Tribunal de Justiça da Paraíba (Processo 00800343-34.2019.8.15.0541) , visando a obtenção e o acesso aos documentos requeridos; (vi) após diversas tentativas, obteve acesso à documentação em 20/9/2019, quando conseguiu, finalmente, encaminhar a prestação de contas, consoante demonstra o site do FNDE.
10.	O responsável encaminhou cópia de todos os documentos referidos nas alegações de defesa acima (peça 30, p. 9-25) .
11.	O FNDE informou a este Tribunal, mediante o Ofício 36.872/2019, de 15/10/2019, ter havido o envio da prestação de contas intempestiva, relativa ao Pnate/2012. Em acréscimo, remeteu a esta Corte cópia dos documentos recebidos e comunicou que eles seriam objeto de exame por parte da entidade, sendo que a nota técnica a ser emitida seria encaminhada, futuramente, ao TCU (peça 32) .
12.	A documentação encontra-se à peça 32, p. 4-27, e constitui-se de listagem de autorização de despesas, do demonstrativo da receita e da despesa, do demonstrativo da execução físico-financeira e da relação dos pagamentos efetuados.
13.	Com vistas ao saneamento dos autos, foi realizada diligência ao FNDE para que fosse encaminhada a este Tribunal cópia da nota técnica expedida em face da análise da prestação de contas do Pnate/2012.
14.	Em resposta, o FNDE trouxe aos autos a Nota Técnica 1941039/2020, subsidiada pelo Parecer Técnico 416/2019, segundo a qual houve a reprovação da prestação de contas devido às seguintes irregularidades: (i) não atingimento das metas físicas do programa; (ii) ausência do parecer conclusivo do Conselho de Acompanhamento e Controle Social (CACS) , impossibilitando o atesto da boa e da regular aplicação dos recursos no objeto do programa; e (iii) realização de pagamentos não comprovados como sendo destinados à execução do programa.
15.	Considerando que a Nota Técnica 1941039/2020 trouxe várias impugnações no tocante à execução dos recursos, tanto do ponto de vista físico quanto financeiro, que extrapolavam a omissão inicial que justificou a citação do responsável, foi efetuada nova citação do ex-prefeito em face das constatações acima.
16.	Em nova manifestação, o responsável argumentou que: (i) apresentou a devida prestação de contas, mesmo sendo atribuição do gestor que lhe sucedeu; (ii) a ausência, ainda que formal, do parecer conclusivo do CACS não significa que as despesas não tenham sido realizadas de forma regular; (iii) diante da vasta comprovação documental encaminhada ao FNDE, não haveria motivo para impugnar valores que foram plenamente utilizados em prol da população municipal; (iv) apesar de a jurisprudência desta Corte registrar que a ausência de parecer do conselho gera presunção relativa de dano ao Erário, tal fato não impede que a comprovação da boa e regular utilização dos recursos se faça por intermédio de outros meios lícitos de prova, o que foi feito no caso em comento; e (v) não procedeu a quaisquer desvios de verbas públicas, para si ou para outrem, uma vez que agiu em conformidade com as exigências legais e regulamentares do Pnate.
17.	A título de comprovação, anexou o Livro de Registro de Atas da Equipe de Transição Governamental do Município de Pocinhos/PB, de 20/11/2012, e vários ofícios daquela prefeitura, demonstrando a entrega de documentos e equipamentos à nova gestão.
18.	Em instrução conclusiva, a SecexTCE recomendou a rejeição das alegações de defesa do sr. Arthur Bonfim Galdino de Araújo por entender que, "apesar de ter anexado farta documentação comprovando que encaminhou ao prefeito sucessor documentos necessários à continuidade da gestão municipal, o que já tinha feito na resposta anterior, não se manifestou expressamente quanto às irregularidades que motivaram a não aprovação da prestação de contas dos recursos do Pnate/2012".
19.	Ademais, para a unidade técnica, "mesmo tendo preenchido, no SIGPC, os formulários de Autorização de Despesas, Demonstrativo da Receita e da Despesa, Demonstrativo da Execução Físico-Financeira e Relação dos Pagamentos Efetuados (peça 32, p. 4-27) , ele não trouxe aos autos, nas duas ocasiões em que teve oportunidade para tanto, a documentação comprobatória da aplicação dos recursos, constituída de processos licitatórios, ordens de pagamento, notas fiscais, recibos etc., não logrando, assim, comprovar a boa e regular aplicação dos recursos do Pnate/2012".
20.	Por outro lado, a SecexTCE registrou que, ao consultar o SIGPC, observou que o parecer conclusivo do CACS foi apresentado em 2/7/2020. Esse parecer apontou que não houve prejuízo ao erário e se posicionou pela regularidade com ressalva das contas.
21.	Todavia, para a unidade técnica, a importância do parecer do CACS decorre do acompanhamento concomitante que se presume efetuado em relação à execução das despesas. Além disso, os membros do conselho que emitiram o parecer, no ano de 2020, não foram os que, à época, deveriam ter acompanhado a aplicação dos recursos repassados em 2012, visto que o mandato atual abrange o período de 29/4/2020 a 31/3/2021.
22.	Logo, ainda que se considerasse suprida a exigência de apresentação do parecer do CACS, a SecexTCE entendeu que as inconsistências financeiras apontadas pelo FNDE continuam a macular as contas do responsável.
23.	A proposta formulada pela unidade técnica, e endossada pelo Parquet especializado, portanto, foi no sentido de julgar irregulares as presentes contas, com imputação de débito e de multa.
24.	Acolho os pareceres uniformes exarados nos autos, motivo pelo qual incorporo-os às minhas razões de decidir.
25.	A prestação de contas dos recursos transferidos pelo FNDE, no âmbito do Pnate/2012, foi regida pela Resolução/CD/FNDE 12/2011, que, em seu art. 17, prescreve:
	"Art. 11. A prestação de contas dos recursos financeiros transferidos será constituída:
	I. ANEXO I - Demonstrativo da Execução da Receita e da Despesa e de Pagamentos Efetuados;
	II. ANEXO II - Parecer Conclusivo do CACS/FUNDEB acerca da aplicação dos recursos transferidos;
	III. ANEXO III - Conciliação Bancária, se for caso;
	IV. dos extratos bancários da conta corrente específica em que os recursos foram depositados e das aplicações financeiras realizadas.
	§ 1º Os EEx elaborarão e remeterão ao CACS/FUNDEB, até 28 de fevereiro do exercício subseqüente ao do repasse, a prestação de contas dos recursos financeiros recebidos à conta do PNATE, constituída dos documentos de que tratam os Incisos I, III e IV do caput deste artigo.
	§ 2º Além da documentação relacionada no parágrafo anterior, acompanhada, quando for o caso, do Anexo IV, de que trata o § 10º do Art. 7º, o CACS/FUNDEB poderá solicitar aos EEx outros documentos que julgar conveniente para subsidiar a análise da prestação de contas do PNATE.
	§ 3º O CACS/FUNDEB, após análise da prestação de contas, emitirá parecer conclusivo acerca da aplicação dos recursos do PNATE e o encaminhará ao FNDE até o dia 15 (quinze) de abril do mesmo ano, acompanhado dos documentos a que se referem os Incisos I a IV deste artigo  (...) " (g. n.) .
26.	Sobre o tema, este Tribunal já se manifestou no sentido de que o parecer conclusivo do CACS/Fundeb tem reconhecida pertinência como condição sine qua non para a aprovação das contas.
27.	Vale relembrar que a prestação de contas desse tipo de repasse é simplificada e declaratória, constituída pelos demonstrativos exigidos pela precitada resolução do FNDE, a serem apresentados pelo gestor no SIGPC, tendo, no parecer conclusivo do CACS/Fundeb, elemento chave de validação dos dados apresentados pelo gestor.
28.	A importância do referido parecer conclusivo e a sua ausência/deficiência como motivo para a impugnação do valor total repassado estão consubstanciadas, por exemplo, nos Acórdãos 2.002/2018-1ª Câmara; 2.305/2017-2ª Câmara; 2.762/2016-2ª Câmara; e 289/2009-1ª Câmara; dentre outros.
29.	Destarte, a ausência do mencionado parecer impede, de fato, a comprovação da escorreita aplicação dos valores federais repassados.
30.	In casu, o parecer do CACS/Fundeb acabou sendo recebido no SIGPC em data posterior, a saber, 2/7/2020. A manifestação do conselho foi no sentido de que não houve prejuízo ao erário, opinando pela regularidade com ressalva das contas. A ressalva deveu-se à indicação de "impedimento da participação do CACS no acompanhamento da aplicação dos recursos federais e dos processos licitatórios realizados pela Entidade Executora".
31.	De fato, assiste razão à SecexTCE ao defender a fragilidade do referido parecer, exarado oito anos após o repasse e a aplicação dos recursos.
32.	Como visto, o parecer do CACS/Fundeb, previsto no art. 11, inciso II, da Resolução/CD/FNDE 12/2011, é peça integrante, necessária e de fundamental importância para a aprovação da prestação de contas, visto que evidencia a avaliação procedida por seus membros, pertencentes à comunidade local, sobre a regularidade da aplicação dos recursos públicos e os resultados alcançados. Em outros termos, por meio do citado documento, os membros do conselho testemunham se os recursos confiados à prefeitura foram bem geridos, e isso se dá por meio do acompanhamento concomitante, que se presume ser efetuado em relação à execução das despesas.
33.	Assim, a emissão desse parecer de forma tão extemporânea acaba por enfraquecer o seu valor probatório, em especial quando contradiz informações apontadas pelo próprio FNDE, à época, relacionadas a inconsistências financeiras detectadas no uso dos recursos (realização de pagamentos não comprovados como sendo utilizados na execução do programa) . Ademais, a ressalva apontada no aludido parecer reforça a constatação de que o CACS/Fundeb não acompanhou a aplicação dos recursos do Pnate/2012.
34.	Cumpre asseverar, ademais, que, para além da falta do referido parecer, ainda existem falhas impeditivas da aprovação das presentes contas, sendo que o responsável não trouxe aos autos elementos aptos a afastá-las.
35.	Segundo o FNDE, as irregularidades apuradas foram:
	" (...)  5.6. Após análise dos autos do PNATE-2012 quanto à execução financeira dos recursos foram constatadas as ocorrências a seguir:
	5.6.1. Demonstrativo da Receita e da Despesa:
	a) houve aporte de outras receitas não declaradas no valor de R$ 3.163,12, conforme verificação no extrato bancário da conta específica do programa (Banco do Brasil, agência 2469-4, conta corrente 8722-X) .  (...) 
	b) a receita total declarada, de R$ 166.366,38, contrasta com o somatório do saldo com os créditos efetuados na conta do programa, de R$ 169.530,00;
	c) a despesa total declarada na prestação de contas analisada, de R$ 147.893,00, destoa dos débitos ocorridos na conta do programa, de R$ 150.994,06, segundo apuração no extrato bancário da conta específica do programa (Banco do Brasil, agência 2469-4, conta corrente 8722-X) .
	5.6.2. Extrato Bancário:
	a) constam transferências da conta específica do programa (Banco do Brasil, agência 2469-4, conta corrente 8722-X) para conta da Prefeitura, contrariando o disposto no art. 15 da Resolução/FNDE/CD nº 12, de 17 de março de 2011, conforme demonstrado abaixo:  (...)  Total R$ 3.101,12;
	c) não houve aplicação no mercado financeiro dos recursos transferidos à conta especifica do programa (Banco do Brasil, agência 2469-4, conta corrente 8722-X) , contrariando o disposto no § 5º, art. 7º da Resolução/FNDE/CD nº 12, de 17 de março de 2011, conforme demonstrado abaixo:  (...)  Total R$ 212,86  (...) .
	5.8. Considerando o exposto nos subitens 5.3.1 e 5.6.1, alínea 'a'; e o disposto na regra de análise nº 10, aprovada pela Portaria nº 548, de 10 de setembro de 2018, será considerado o valor de R$ 3.163,12 como crédito, restando sem comprovação o valor de R$ 147.830,94, conforme tabela".
36.	Acolho, pois, a proposta formulada pela unidade técnica e endossada pelo Parquet especializado no sentido de julgar irregulares as presentes contas, com imputação de débito.
37.	Considero, todavia, que há que se levar em conta o esforço empreendido pelo sr. Arthur Bonfim Galdino de Araújo para, após o final de seu mandato, reaver junto à prefeitura do Município de Pocinhos/PB a documentação relativa ao Pnate/2012 e, com isso, prestar contas dos recursos recebidos, ainda que a destempo. Conforme já registrado, o prazo para o envio da prestação de contas expirou em 30/4/2013, já na gestão do prefeito sucessor. Esse contexto, a meu ver, reduz a gravidade da conduta do responsável.
38.	Assim, fixo o valor da multa prevista nos arts. 19, caput, e 57 da Lei 8.443/1992 em R$ 18.000,00.
39.	Ante o exposto, voto no sentido de que o Tribunal adote o acórdão que ora submeto à deliberação desta Primeira Câmara.
                  TCU, Sala de Sessões Ministro Luciano Brandão Alves de Souza, em 24 de agosto de 2021.
Ministro-Substituto MARCOS BEMQUERER COSTA 
Relator